【裁判字號】    95,簡,484
【裁判日期】    950731
【裁判案由】    遺產稅
【裁判全文】
臺北高等行政法院判決
                                     95年度簡字第00484號
原      告  甲  ○
            乙○○
            丙○○
            丁○○
上3人共同
訴訟代理人  甲  ○
被      告  財政部臺北市國稅局
代  表  人  張盛和（局長）
訴訟代理人  戊○○
上列當事人間因遺產稅事件，原告不服財政部中華民國94年6月
17日台財訴字第09400115480號訴願決定，提起行政訴訟。本院
判決如下：
    主  文
原告之訴駁回。
訴訟費用由原告負擔。
    事實及理由
一、原告等主張：
    (一)原告等之被繼承人死亡前2個月繼承之財產計新臺幣（下
      同）4,135,540 元，因未達課徵標準自無應納稅額，仍應
      屬不計入遺產總額之項目；且據財政部發行之遺產稅手冊
      中例五略以，被繼承人死亡前5 年內，繼承之財產3 千萬
      元，因已納遺產稅，不計入本次遺產總額云云，是以本件
      被繼承人死亡前5 年內繼承其妻董陳釗英之遺產，雖因遺
      產總額減除扣除額及免稅額後之遺產淨額為0 ，而無應納
      稅額，仍應比照該例，不計入本次遺產總額云云。
    (二)提出財政部發行之遺產稅手冊、財政部臺灣省北區國稅局
      信義稽徵所94年4月7日北區國稅信義一字第0941002424號
      函、訴願決定書、訴願答辯書、復查決定書、復查申請書
      、訴願書、遺產稅繳清證明書及檢舉漏稅函等件影本為證
      。
    聲明：訴願決定、復查決定及原處分均撤銷。
          請求判命被告退還原告11,752元。
          訴訟費用由被告負擔。
二、被告辯稱：
    (一)本件被繼承人死亡前2個月，繼承之財產計4,135,540元，
      依據財政部臺灣省北區國稅局基隆市分局93年12月22日北
      區國稅基市一字第0931019924號函，所提供被繼承人遺產
      稅核定通知書所載其應納稅額為0元，本件被繼承人死亡
      前5年內，繼承之財產既因未達課徵標準而無應納稅額，
      依遺產及贈與稅法第16條第10款及財政部75年3月7日台財
      稅第7521455號函，自應併入遺產總額課徵遺產稅。
    (二)依遺產及贈與稅法第13條規定，遺產稅之計算係按被繼承
      人死亡時之遺產總額，減除各項扣除額及免稅額後之課稅
      遺產淨額，再依規定稅率課徵之。往往相同之遺產總額會
      因扣除額及免稅額不同而遺產淨額有所差異。就本件觀之
      ，被繼承人死亡前5年內繼承其妻董陳釗英之遺產總額
      10,689,050元，減扣除額6,600,000元及免稅額7,000,000
      元後之遺產淨額為0，即未達課徵標準，而無應納稅額。
    (三)原告以財政部發行之遺產稅手冊中例五略以，被繼承人死
      亡前5年內，繼承之財產3千萬元，因已納遺產稅，不計入
      本次遺產總額云云，主張本件被繼承人死亡前5年內繼承
      其妻董陳釗英之遺產，雖因遺產總額減除扣除額及免稅額
      後之遺產淨額為0，而無應納稅額，仍應比照前例，不計
      入本次遺產總額等語。惟上開手冊例五乃明示被繼承人死
      亡前5年內繼承之財產已納遺產稅者，不計入本次遺產總
      額。本件被繼承人死亡前5年內繼承其妻之遺產因該案核
      定遺產淨額為0，而無應納遺產稅，自與該手冊例五不計
      入本次遺產總額之意旨未合。所訴顯有誤解，自無足採等
      語。
    聲明：駁回原告之訴。
          訴訟費用由原告負擔。
三、按左列各款不計入遺產總額：…十、被繼承人死亡前5年內
    ，繼承之財產已納遺產稅者，遺產及贈與稅法第16條第10款
    定有明文。又75年3月7日台財稅第7521455號函釋略以，遺
    產及贈與稅法第16條第10款規定「被繼承人死亡前5年內，
    繼承之財產已納遺產稅者」，不計入遺產總額，適用上，應
    以該項財產在被繼承人死亡前5年內，已完納遺產稅者為限
    。說明：…二、遺產及贈與稅法第16條第10款規定「被繼承
    人死亡前5年內，繼承之財產已納遺產稅者」不計入遺產總
    額，旨在避免同一筆財產因短時期內連續繼承而一再課徵遺
    產稅，加重納稅義務人之負擔，故其適用前提，自以5年內
    繼承之財產完納遺產稅為限，倘被繼承人死亡前5年內繼承
    之財產，原未繳納遺產稅「如未達課徵標準」，既無一再課
    徵之虞，自應將該財產併入被繼承人遺產總額課稅，從而亦
    無該法條之適用。故各稽徵機關對該法條之適用，解釋為「
    已受遺產稅額之核課者」，無論就法條文字或立法精神言，
    均無不合等語，該函釋係財政部本於職權，針對遺產及贈與
    稅法第16條規定之被繼承人死亡前5 年內繼承之財產不計入
    遺產總額者以已納稅額者為限，所為闡釋之意見，核與相關
    法規並無不合，亦符合實質課稅之原則。
四、本件原告等之父董幼西於93年8月5日死亡，原告甲○於93年
    8月11日辦理遺產稅申報，經被告核定遺產總額10,770,645
    元，淨額為587,645 元，應納遺產稅額為11,752元，並經原
    告等於93年8 月11日繳清應納稅款在案；嗣原告等不服，於
    93年10月27日就被繼承人死亡前5 年內，繼承之財產計入遺
    產總額乙項，申經被告復查結果，未獲變更，原告甲○仍未
    甘服，提起訴願，亦遭駁回，遂向本院提起本件行政訴訟。
五、原告等主張被繼承人死亡前2個月繼承之財產計4,135,540元
    ，因未達課徵標準，自無應納稅額，仍應屬不計入遺產總額
    之項目云云，惟其主張為被告所否認。被告則稱被繼承人死
    亡前5 年內，繼承之財產既因未達課徵標準而無應納稅額，
    依遺產及贈與稅法第16條第10款及財政部75年3 月7 日台財
    稅第7521455 號函釋，自應併入遺產總額課徵遺產稅等語，
    資為爭議。
六、本件原告等主張其被繼承董幼西人死亡前2 個月繼承之財產
    計4,135,540 元，雖未達課徵標準而無應納稅額，但仍應屬
    不計入遺產總額之項目云云；惟查，原告等被繼承人死亡前
    2 個月，繼承之財產計4,135,540 元，依據財政部臺灣省北
    區國稅局基隆市分局93年12月22日北區國稅基市一字第
    0931019924號函所提供被繼承人繼承其妻董陳釗英之遺產稅
    核定通知書所載應納稅額為0 元，有該函及核定通知書影本
    附原處分卷可稽；是以本件被繼承人死亡前5 年內繼承之財
    產，因未達課徵標準而無應納稅額，依前揭規定及說明，自
    應併入遺產總額課徵遺產稅，始符合法律規定及實質課稅之
    原則，原告所訴，尚非有據，並不足採。又原告以財政部發
    行之遺產稅手冊中例五主張本件被繼承人死亡前5 年內繼承
    其妻董陳釗英之遺產，雖因遺產總額減除扣除額及免稅額後
    之遺產淨額為0 ，而無應納稅額，仍應比照該例，不計入本
    次遺產總額云云。惟查，上開手冊例五乃明示被繼承人死亡
    前5 年內繼承之財產已納遺產稅者，不計入本次遺產總額。
    本件被被繼承人死亡前5 年內繼承其妻之遺產因該案核定遺
    產淨額為0 ，而無應納遺產稅，自與該手冊例五不計入本次
    遺產總額之意旨未合。原告等此部分所訴，核係誤解，亦不
    足採。
七、從而，被告以原告等之被繼承人死亡前5年內，繼承之財產
    因未達課徵標準而無應納稅額，依遺產及贈與稅法第16條第
    10款規定，核定遺產總額10,770,645元，淨額為587,645 元
    ，應納遺產稅額為11,752元，於法並無違誤。復查及訴願決
    定遞予維持，亦無不合。原告徒執前詞，訴請撤銷，並請求
    被告退還已繳稅款11,752元，為無理由，應予駁回。
據上論結，本件原告之訴為無理由，依行政訴訟法第236 條、第
233 條第1 項、第98條第3 項前段、第104 條，民事訴訟法第85
條第1 項前段，判決如主文。
中    華    民    國    95    年     7    月   31     日
                           第五庭  法  官  蕭忠仁
上為正本係照原本作成。
本件以訴訟事件所涉及之法律見解具有原則性者為限，始得於本
判決送達後20日內向本院提出上訴狀並表明上訴理由，如已於本
判決宣示後送達前提起上訴者，應於判決送達後20日內補具上訴
理由（均按他造人數附繕本），且經最高行政法院許可後方得上
訴。
中    華    民    國    95    年     7    月   31     日
                                   書記官  蕭純純


司法院資訊處製作；財團法人民間司法改革基金會備份。
